---
title: "ESTAT?STICA APLICADA EM R"
author: "AAMEG - Kewerson Alves e M?nica Ivo"
date: "30 de outubro de 2019"
output: 
   prettydoc::html_pretty:
    toc: true
    theme: tactile
    highlight: github
---

```{r setup, include=FALSE}
knitr::opts_chunk$set(echo = TRUE)
```

## SOBRE

Esta breve introdu??o ao software R, tem por objetivo instigar o uso deste em conson?ncia com a disciplina de Estat?stica.

## SUM?RIO

I M?dulo

- Instalar o R e R studio
- CRAN R - Windows: https://cran.r-project.org/bin/windows/base/ - Mac: https://cran.r-project.org/bin/macosx/
- R Studio - Link: http://bit.ly/2No2Dum
- O que ? R?
- Opera??es aritm?ticas
- Tipos de dados em R
- Vari?vel ou Objeto
- Vetor
- Matrix
- Fatores
- Data.frame
- Listas

II M?dulo


## O que ? R? 
  
  R ? um ambiente computacional e uma linguagem de programa??o que vem progressivamente se especializando em manipula??o, an?lise e visualiza??o gr?fica de dados. Na atualidade ? considerado o melhor ambiente computacional para essa finalidade. O ambiente est? dispon?vel para diferentes sistemas operacionais: Unix/Linux, Mac e Windows.
  
  A linguagem R ? largamente usada entre estat?sticos e analistas de dados para desenvolver software de estat?stica e an?lise de dados. Pesquisas e levantamentos com profissionais da ?rea mostram que a popularidade do R aumentou substancialmente nos ?ltimos anos.
  
Link: https://pt.wikipedia.org/wiki/R_(linguagem_de_programa%C3%A7%C3%A3o)
  
## Opera??es aritm?ticas
  
  Voc? pode utilizar o R como uma calculadora. Veja abaixo:
  
```{r}
# Adicao
1 + 3
# Subtracao
3 - 1
# Divisao
4 / 2
# Multiplicacao
4 * 2
# Modulo
5 %% 2
```

## Tipos de dados em R

  R trabalha com v?rios tipos de dados. Alguns dos tipos mais b?sicos para come?ar s?o:

- Valores decimais como 4.5 s?o chamados num?ricos.
- N?meros naturais como 4 s?o chamados n?meros inteiros. Os n?meros inteiros tamb?m s?o num?ricos.
- Valores booleanos* ( TRUE ou FALSE) s?o chamados l?gicos.
- Os valores de texto (ou string) s?o chamados de caracteres.

  *Em ci?ncia da computa??o, boolean ? um tipo de dado primitivo que possui dois valores, que podem ser considerados como 0 ou 1, falso ou verdadeiro.
  
```{R}
# Numerico

v_numerico <- 19
print(v_numerico)
```

```{r}
# Caractere

v_caracter <- "Kleber Formiga"
print(v_caracter)

# Observe que as aspas indicam que "Kleber Formiga" e um caractere.
```

```{r}
# L?gica

v_logica <- TRUE

# ou

v_logica2 <- T

# Observe que R diferencia maiusculas de minusculas!
```
## Vari?vel ou Objeto

  Um conceito b?sico em programa??o (estat?stica) ? chamado de vari?vel. Uma vari?vel permite que voc? armazene um valor (por exemplo, 4) ou um objeto (por exemplo, uma descri??o da fun??o) em R. Mais tarde, dessa forma, voc? pode usar o nome dessa vari?vel para acessar facilmente o valor ou o objeto que est? armazenado nessa vari?vel.
  
#### Criando objetos
```{r}
x <- 10 # observe que x recebera o valor 10
15 -> y # observe que y recebera o valor 15
w = 20  # observe que w recebera o valor 20
```


## Vetor

   Os vetores s?o matrizes de uma dimens?o que podem conter dados num?ricos, dados de caracteres ou dados l?gicos. Em outras palavras, um vetor ? uma ferramenta simples para armazenar dados. Em R, voc? cria um vetor com a fun??o combinar "c()". Voc? coloca os elementos do vetor separados por v?rgula entre par?nteses. 
   Por exemplo:
  
```{r}
a <- c(1, 2, 3)
```

```{r}
b <- c("a", "b", "c")
```
Lembre-se: R diferencia mai?sculas de min?sculas!
```{r}
c <- c(TRUE, FALSE, TRUE)
```  
## Matriz

  Em R, uma matriz ? uma cole??o de elementos do mesmo tipo de dados (num?rico, caractere ou l?gico) organizados em um n?mero fixo de linhas e colunas. Como voc? est? trabalhando apenas com linhas e colunas, uma matriz ? chamada bidimensional. Voc? pode construir uma matriz em R com a fun??o matrix().
  Considere o seguinte exemplo:
```{r}
my_matrix <- matrix(1:9, byrow = TRUE, nrow = 3)

print(my_matrix)
```

matrix(data, byrow = TRUE, nrow = 3, ncol = 3)

- data = fonte dos dados;
- byrow = indica se a matriz ser? preenchida por linhas ou colunas. Usa-se TRUE ou FALSE, o padr?o ? TRUE;
- nrow = n?mero de linhas desejadas; e
- ncol = n?mero de colunas desejadas.

## Fatores

  Conceitualmente, fatores s?o vari?veis em R que assumem um n?mero limitado de valores diferentes; essas vari?veis s?o frequentemente referidas como vari?veis categ?ricas. Um dos usos mais importantes dos fatores est? na modelagem estat?stica; como as vari?veis categ?ricas entram em modelos estat?sticos de maneira diferente das vari?veis cont?nuas, o armazenamento de dados como fatores garante que as fun??es de modelagem tratem esses dados corretamente. Para criar um fator, usa-se a fun??o factor().
Veja estes exemplos:
  
1.
```{r}
sexo <- c(0, 1, 1, 1, 0) # 0 Masculino, 1 Feminino
factor(sexo)
fsexo <- factor(sexo, levels = c(0,1), labels = c("Masculino", "Feminino")) #levels
print(fsexo)
summary(fsexo)
```
2.
```{r}

data = c (1,2,2,3,1,2,3,3,1,2,3,3,1)
fdata = factor(data)
rdata = factor(data, labels = c ("I", "II", "III"))

rdata
```
## Data.frames

  Um quadro de dados ? uma tabela ou uma estrutura bidimensional do tipo matriz em que cada coluna cont?m valores de uma vari?vel e cada linha cont?m um conjunto de valores de cada coluna. Usa-se a fun??o data.frame().

A seguir, est?o as caracter?sticas de um quadro de dados.

- Os nomes das colunas n?o devem estar vazios.
- Os nomes das linhas devem ser exclusivos.
- Os dados armazenados em um quadro de dados podem ser do tipo num?rico, fator ou caractere.
- Cada coluna deve conter o mesmo n?mero de itens de dados.

```{r}
# Criando um data.frame.
emp.data <- data.frame(
   emp_id = c (1:5), 
   emp_name = c("Joao Filipe","Matheus Filipe","Monica Ivo","Denes Matheus","Sanara Nadja"),
   salary = c(3000,800,400,800,3500), 
   
   start_date = as.Date(c("2019-11-01", "2019-11-01", "2019-11-01", "2019-11-01",
      "2019-11-01")),
   stringsAsFactors = FALSE
)
# Imprimir:			
print(emp.data) 

# Str

str(emp.data)

```
## Listas

  As listas s?o os objetos em R que cont?m elementos de diferentes tipos, como - n?meros, seq??ncias de caracteres, vetores e outra lista dentro dele. Uma lista tamb?m pode conter uma matriz ou uma fun??o com seus elementos. A lista ? criada usando a fun??o list () .

  A seguir, ? apresentado um exemplo para criar uma lista contendo cadeias, n?meros, vetores e valores l?gicos.
```{r}
list_data <- list("Red", "Green", c(21,32,11), TRUE, 51.23, 119.1)
print(list_data)
```
# II M?DULO

## Medidas de tend?ncia central
```{r}
# M?dia
mean(emp.data$salary)
```

```{r}
# Mediana
median(emp.data$salary)
```


```{r}
matrix(1:9, byrow = TRUE, nrow = 3)
print(matrix)
```
#### Caracter?sticas de uma matriz

##### Estrutura:

matrix(data, byrow = TRUE, nrow = 3, ncol = 3)

data = fonte dos dados (por exemplo, um vetor);
byrow = indica se a matriz ser? preenchida por linhas ou colunas. Usa-se TRUE ou FALSE, o padr?o ? TRUE;
nrow = n?mero de linhas desejadas; e
ncol = n?mero de colunas desejadas.

#### Exemplo pr?tico

Nos exerc?cios a seguir, voc? analisar? os n?meros de bilheteria da franquia Star Wars.

-bilheteria da franquia Star Wars
```{r}
new_hope <- c(460.998, 314.4)
empire_strikes <- c(290.475, 247.900)
return_jedi <- c(309.306, 165.8)

```
  Primeiro deve-se construir um ?nico vetor contendo os tres vetores ja criados anteriormente, posteriomente iremos construir uma matriz com tres linhas, onde cada liha representa um filme.
```{r}
box_office <- c(new_hope, empire_strikes, return_jedi)
star_wars_matrix <-  matrix(box_office, byrow=T, nrow=3)
 star_wars_matrix
```
### 5.01 Nomeando uma matriz

Para ajudar a lembrar o que est? armazenado star_wars_matrix, voc? gostaria de adicionar os nomes dos filmes para as linhas. Isso n?o apenas ajuda voc? a ler os dados, mas tamb?m ? ?til selecionar certos elementos da matriz.

- vetores das regi?es e t?tulos 
```{r}
region <- c("US", "non-US")
titles <- c("A New Hope", "The Empire Strikes Back", "Return of the Jedi")
```
Use colnames() para nomear as colunas star_wars_matrix com o vetor region.
Use rownames()para nomear as linhas de star_wars_matrix com o vetor titles.
```{r}
colnames(star_wars_matrix)<-region
rownames(star_wars_matrix)<-titles
star_wars_matrix
```
### fun??o rowSums() e colSums5.02
 
  Em R, a fun??o rowSums()calcula convenientemente os totais para cada linha de uma matriz. Esta fun??o cria um novo vetor:
```{r}
worldwide_vector <- rowSums(star_wars_matrix)
worldwide_vector
```
j? em colSums() calcula os totais para cada coluna de uma matriz, criando um novo vetor.
```{r}
worldwide_vector2 <- colSums(star_wars_matrix)
worldwide_vector2
```
# cria??o de outra matriz para utilizar nos exercicios pr?ticos
```{r}
The_Phantom_Menace <- c(474.5, 552.5)
Attack_of_the_Clones  <- c(310.7 , 338.7)
Revenge_of_the_Sith <- c(380.3, 468.5)
box_office2 <- c(The_Phantom_Menace, Attack_of_the_Clones, Revenge_of_the_Sith)

star_wars_matrix2 <- matrix(box_office2, byrow = T, nrow = 3)
star_wars_matrix2
region2 <- c("US", "non-US")
titles2 <- c("The phantom menace", "Attack of the Clones", "Revenge of the Sith")
colnames(star_wars_matrix2) <- region2
rownames(star_wars_matrix2) <- titles2
star_wars_matrix2
```
### fun??o cbind() e rbind()

  cbind - Voc? pode adicionar uma coluna ou v?rias colunas a uma matriz com a cbind(), fun??o que mescla matrizes e / ou vetores juntos por coluna. Por exemplo:
```{r}
all_wars_matrix <- cbind(star_wars_matrix, worldwide_vector)
all_wars_matrix
```

  rbind - Voc? pode adicionar uma linha ou v?rias linhas a uma matriz com a rbind(), fun??o que mescla matrizes e / ou vetores juntos por linha. Por exemplo:

```{r}
all_wars_matrix <- rbind(star_wars_matrix, star_wars_matrix2)
all_wars_matrix
```





1. Vetor num?rico:
```{r}
a <- c(1, 2, 3)
print(a)
```
2. Vetor caractere:
```{r}
b <- c("a", "b", "c")
print(b)
```
Lembre-se: R diferencia mai?sculas de min?sculas!
3. Vetor l?gico:
```{r}
c <- c(TRUE, FALSE, TRUE)
print(c)
```
### 4.01 EXEMPLO PR?TICO
  
  Vamos imaginar que voc? decidiu coletar todos os ganhos e perdas da ?ltima semana  em poquer e roleta.

1. Para poquer_vetor:
- Na segunda voc? ganhou R$ 140
- Na ter?a voc? perdeu R$ 50
- Na quarta voc? ganhou R$ 20
- Na quinta voc? perdeu R$ 120
- Na sexta voc? ganhou R$ 240

2. Para roleta_vetor
- Na segunda voc? perdeu R$ 24
- Na ter?a voc? perdeu R$ 50
- Na quarta voc? ganhou R$ 100
- Na quinta voc? perdeu R$ 350
- Na sexta voc? ganhou R$ 10

#### Ganhos de poquer de segunda a sexta-feira
```{r}
poquer_vetor <- c(140, -50, 20, -120, 240)
```
#### Ganhos de roleta de segunda a sexta-feira
```{r}
roleta_vetor <- c(-24, -50, 100, -350, 10)
```
### 4.02 NOMEANDO UM VETOR
  
  Voc? pode dar um nome aos elementos de um vetor com a fun??o "names()" fun??o. Veja este exemplo:
```{r}
algum_vetor <- c("Kleber Formiga", "Professor")
names(algum_vetor) <- c("Nome", "Profissao")
print(algum_vetor)
```
  Agora, vamos nomear os vetores de poquer e roleta. Antes de come?armos, ? necess?rio dizer que h? duas maneiras para nomear os vetores, a primeira ? dificultosa, a segunda, por sua vez, ? mais pr?tica, voc? vai gostar.

#### Primeira
```{r}
# Nomes em poquer

names(poquer_vetor) <- c("Segunda-feira", "Terca-feira","Quarta-feira","Quinta-feira","Sexta-feira")
print(poquer_vetor)

# Nomes em roleta

names(roleta_vetor) <- c("Segunda-feira", "Terca-feira","Quarta-feira","Quinta-feira","Sexta-feira")
print(roleta_vetor)
```
#### Segunda
 
  Assim como voc? fez com seus retornos de p?quer e roleta, voc? tamb?m pode criar uma vari?vel que contenha os dias da semana. Dessa forma, voc? pode us?-la e reutiliz?-la.
  
  Vetor de dias:
```{r}
#  Vetor de dias

dias_vetor <- c("Segunda-feira", "Terca-feira", "Quarta-feira", "Quinta-feira", "Sexta-feira")
print(dias_vetor)

# Names em p?quer

names(poquer_vetor) <- dias_vetor
print(poquer_vetor)

# Names em roleta

names(roleta_vetor) <- dias_vetor
print(roleta_vetor)
```
### 4.03 CALCULANDO O TOTAL
 
  Neste caso, voc? precisa entender qual foi o lucro ou preju?zo geral por dia da semana. O lucro di?rio total ? a soma do lucro/perda que voc? realiza no p?quer por dia e o lucro/perda que voc? realiza na roleta por dia. Observe a seguir:
```{r}
total_dia <- poquer_vetor + roleta_vetor
print(total_dia)
```
  No entanto, parece que voc? teve uma mistura de dias bons e ruins. A fun??o "sum()" pode ajudar voc? a resolver esse problema. Ela calcula a soma de todos os elementos de um vetor.  Veja abaixo:
```{r}
total_semana <- sum(poquer_vetor, roleta_vetor)
print(total_semana)
```
### 4.04 SELECIONAR ELEMENTOS

  Nesta etapa, vamos imaginar que voc? deseja verificar quais s?o os melhores dias, como tamb?m os piores dias. Para fazer isso, h? duas maneiras. Veja abaixo:

#### Melhores dias
  
  Para selecionar v?rios elementos de um vetor, voc? pode adicionar colchetes ao final dele. Voc? pode indicar entre par?nteses quais elementos devem ser selecionados. Por exemplo: suponha que voc? queira selecionar o primeiro e o quinto dia da semana: use o vetor c(1, 5) entre colchetes. Por exemplo, o c?digo abaixo seleciona o terceiro e o quinto elemento de poquer_vetor.
```{r}
melhores_poquer <- poquer_vetor[c(3,5)]
melhores_roleta <- roleta_vetor[c(3,5)]
melhor_total <- melhores_poquer + melhores_roleta

melhor_total
```
#### Piores dias
  
  Outra maneira de abordar o exerc?cio anterior ? usar os nomes dos elementos vetoriais (segunda, ter?a, ...) em vez de suas posi??es num?ricas. Assim como voc? fez no exerc?cio anterior com n?meros, voc? tamb?m pode usar os nomes dos elementos para selecionar v?rios elementos, por exemplo:
```{r}
piores_poquer <- poquer_vetor[c("Terca-feira", "Quinta-feira")]
piores_roleta <- roleta_vetor[c("Terca-feira", "Quinta-feira")]
pior_total <- piores_poquer + piores_roleta

pior_total
```
### 4.05 SELE??O POR COMPARA??O

  Utilizando operadores de compara??o, podemos abordar a quest?o anterior de maneira mais proativa.

1. Os operadores de compara??o (l?gicos) conhecidos por R s?o:

###### >    Maior que
###### <=   Menor igual a
###### <    Menor que
###### >=   Maior igual a
###### ==   igual a
###### !=   diferente de
  
  O bom de R ? que voc? pode usar esses operadores de compara??o com vetores. Por exemplo:
```{r}
c(4, 5, 6) > 5
```
  Este comando testa todos os elementos do vetor. A condi??o declarada pelo operador de compara??o pode ser TRUE ou FALSE.
  Atrav?s desse princ?pio, verifique quais elementos de poquer_vetor e roleta_vetor s?o positivos (ou seja, > 0) e atribua isso a um nome qualquer.
```{r}
qualquer_vetor <- poquer_vetor > 0

print(qualquer_vetor)

qualquer_vetor2 <- roleta_vetor > 0

print(qualquer_vetor2)
```


```{r}
# Atribuir
minha_var <- 4

# Imprimir
print(minha_var)
```
### 3.02 EXEMPLO PR?TICO

  Suponha que voc? tenha uma cesta de frutas com cinco ma??s. Como analista de dados em treinamento, voc? deseja armazenar o n?mero de ma??s em uma vari?vel com o nome m_ma??s.
```{r}
m_macas <- 5
```
  Cada cesta de frutas saborosa precisa de laranjas, ent?o voc? decide adicionar seis laranjas. Como analista de dados, seu reflexo ? criar imediatamente a vari?vel m_laranjas e atribuir o valor 6 a ela. 
```{r}
m_laranjas <- 6
```
  Em seguida, voc? deseja calcular quantas pe?as de frutas voc? tem no total. Nesse sentido, ? preciso armazenar os valores das ma?as e das laranjas em outro nome, por exemplo: "total_frutas".
```{r}
total_frutas <- m_macas + m_laranjas

print(total_frutas)
```
  Observe que o operador + trabalha com vari?veis num?ricas em R.
  
  ### 3.04 ALGUMAS FUN??ES

  A fun??o class() identifica o modelo de vari?vel. Veja abaixo:
```{R}
class(v_numerico)
class(v_logica)
class(v_caracter)
```
  A fun??o rm() apaga o conte?do de uma vari?vel. Observe:
```{r}
monica <- 19
print(monica)
rm(monica)
```
  A fun??o as.numeric() tem como finalidade transformar um caractere em um n?mero. Por exemplo:
```{r}
num <- "3"

1 + as.numeric(num)
2 + as.numeric(num)
5 + as.numeric(num)
```